臺灣宜蘭地方法院民事判決　　　　　　　　　　　　　　九十三年度訴字第八八號
　　原　　　告　乙○○
　　訴訟代理人　林正欣律師
　　被　　　告　甲○○○○○即.
　　訴訟代理人　簡坤山律師
右當事人間請求損害賠償事件，業於民國九十三年十一月十六日言詞辯論終結，本院
判決如下：
    主      文
原告之訴及假執行之聲請均駁回。
訴訟費用由原告負擔。
    事實及理由
一、原告起訴主張之意旨：
  (一)原告為被告所開設甲○○○○○之店內常客，過去六年間皆在被告店中消費，亦
    時常向被告購買美容美體產品回家使用。然於民國九十一年底，原告於被告店中
    購得由訴外人伊陽國際有限公司（以下稱伊陽公司）代理進口、廠名為法國SOLA
    BIA FAINLISE」供卸妝使用之深層潔膚膠乙瓶（下稱系爭商品）。嗣九十二年四
    、五月份，原告開始使用該商品不久，即曾出現眼睛不舒服、紅腫及疼痛等不適
    感，原告不疑有他仍繼續使用。然於九十二年七月二十四日凌晨三時許，原告眼
    睛劇痛而急忙前往羅東博愛醫院急診，經醫生診斷為兩眼角膜糜爛。返家數小時
    後，原告雙眼遽痛更甚，再度前往宜蘭醫院就診，經醫生診斷為左眼角膜局部缺
    損。同日夜間原告再前往蔡仰中眼科診所接受治療，經醫生診斷為左眼角膜表皮
    化學性灼傷致破損，並予藥物治療，眼科醫師並強調眼睛化學性灼傷後，組織及
    神經特別容易快速老化。
  (二)此症狀不僅原告獨有，其餘使用系爭產品者，亦有相同情形發生，此乃證人丁○○到庭證述在卷；另由卷附被告前任員工丙○○之病歷資料上所載，幾乎與原告
    症狀相同，亦得推知系爭產品有傷害眼睛之可能性，蓋若非原告向丙○○反應使
    用系爭產品後所受之傷害，丙○○亦告知原告伊使用後有相同之症狀，亦曾就醫
    治療，原告如何獲知丙○○眼睛之受傷情形。至於行政院衛生署藥檢壹字第0939
    323705號函僅就化妝品中禁用之成分及其宣稱效能之含藥化妝品成分予以檢驗，
    雖未檢驗出系爭產品含有化妝品中禁用及含藥之成分，然不代表系爭產品其餘成
    分無傷害眼睛之可能性，無法釐清本件因果關係之爭議。原告眼睛所受之傷害應
    係系爭產品所造成無疑。
  (三)且倘鈞院認原告所受損害與被告所販售之產品間之因果關係尚有疑義，則亦應由
    被告舉證證明系爭產品與原告所受之損害間無因果關係，蓋消費者保護法係侵權
    行為法之特別規定，而以因果關係而言，消費者保護法並未就從事經銷之企業經
    營者就商品瑕疵與損害間之因果關係加以規定，此時則應以民法第一百九十一條
    之一之規定，推定瑕疵與損害間之因果關係，此要與一般侵權行為需由被害人就
    因果關係負舉證責任，殊屬有別。且因果關係多涉及科技及證據距離等專業問題
    ，由原告負舉證責任，有時不符侵權行為法救濟被害人的理念，是合理地減輕舉
    證責任，實有必要。故本件按民事訴訟法第二百七十七條之規定，應可推定被告
    經銷之深層潔膚膠與原告眼睛受有損害間之因果關係，倘被告否認，自應由被告
    舉反證推翻。
  (四)系爭商品因有危害消費者身體及健康之可能，然卻未於明顯處為警告標示及緊急
    處理危險之方法，且該項商品之外裝盒標籤，僅以細小之文字說明產品若不慎入
    眼，請立即用清水沖洗，並未於明顯處為警告標示及緊急處理危險之方法，如立
    即就醫，導致原告於該產品進入眼睛後，僅用清水清洗眼睛，延誤就醫時間。且
    一般化妝品拆封後，多將外裝盒丟棄，被告明知此點，卻未於產品瓶身上為警告
    標示及緊急處理危險之方法，顯屬「雖有警告標示，但其內容不明確、不充分、
    不適當，及雖有警告標示，但未在明顯處為警告標示，以致消費者或使用者不易
    發現」之情形，業與消費者保護法第七條第二項之規定有違，且致消費者即原告
    受有角膜糜爛之損害，而被告即非凡美體美容仕女生活館因為同法第八條從事經
    銷之企業經營者，自應依消費者保護法第七、八條之規定負損害賠償責任。另被
    告楊雅雯與原告有買賣關係存在，自亦應依民法第二百二十七條之規定負債務不
    履行（加害給付）之損害賠償責任。
  (五)從而原告請求：1.財產上之損害：即醫療費用部份共計三千四百九十元；另原告
    需購買保養食品及無法騎車，須搭計程車至眼科診所看診之費用皆屬增加生活上
    之需要費用，共計五千二百八十元。2.非財產上之損害：本件原告因使用系爭商
    品而導致眼角膜受有化學性灼傷，至今仍未完全恢復，除造成生活起居之重大不
    便外，將來進入職場亦有障礙，所受之精神痛苦甚大，為此請求一百五十萬元之
    精神慰撫金。3.懲罰性賠償金：被告事發後，態度惡劣，且急欲卸責。為此，爰
    依消費者保護法第五十一條但書之規定，請求五十萬元之懲罰性賠償金。4.原告
    所請求之賠償額總計為二百萬八千七百七十七元。
  (六)為此聲明請求：被告應給付原告二百萬八千七百七十七元，及自起訴狀繕本送達
    翌日起至清償日止按年息百分之五計算之利息；原告並願供擔保，請准宣告假執
    行。
二、被告答辯之意旨：
  (一)系爭由被告經銷販售之深層潔膚膠之成分，均屬安全無虞，此已經政院衛生署藥
    物食品檢驗局檢驗屬實，且該局亦已說明一般而言化粧品依產品標示正確使用，
    尚不致造成不良反應，故系爭產品在正常使用情況下，並不會有任何危害消費者
    身體及健康之可能。且原告自八十九年間起長期在被告店內接受臉部護膚美容及
    使用系爭產品卸妝，從未發生過有任何不適之情形，其自八十九年七月五日購買
    系爭產品自行使用後，每隔數月即消費系爭產品一瓶，至本案發生前共向被告購
    買系爭產品九瓶，可見原告長期使用系爭產品，均未發生任何不適之情形，故原
    告顯非使用系爭產品而造成眼角糜爛。另消費者有依正當方法使用商品之義務，
    如因不當方法使用商品所致之損害，企業經營者並不負損害賠償責任。而系爭產
    品標籤上均有標示使用方法及注意事項，且依證人己○○之證詞可知，原告曾從
    事美容護膚工作，乃甚知卸妝產品之使用方法及應注意之事項，故原告依上開使
    用方法及注意事項，使用系爭產品時，系爭產品並不會侵入眼睛，即使進入眼睛
    ，只要用清水沖洗，即為無礙。故無法遽認定系爭產品有危害人體健康之可能。
    況且縱認原告係因使用系爭產品致眼睛受有損害，亦屬偶然之事實而已，其所受
    損害與使用系爭產品間，並無相當因果關係存在，蓋原告九十三年六月一日呈庭
    之系爭產品瓶身保存日期已不清楚，則原告是否因使用已逾保存期限之產品，而
    導致其眼睛不適等事實不明，其所受損害與使用系爭產品間，即難認定有相當因
    果關係存在。
  (二)至於民法第一百九十一條之一規定係有關商品製造人因侵權行為所生損害之賠償
    責任之規定，該法所規範之主體為「商品製造人」，而被告僅係銷售系爭產品給
    原告，並非製造人，是以原告引據上開法文之規定，推定被告銷售系爭產品與原
    告眼睛所受損害間之因果關係存在，顯然就上開法文之規定，有所誤解。又消費
    者保護法就請求損害賠償時之舉證責任，並未予以特別規定，故舉證責任之分配
    應適用一般民事法律之規定，即按民事訴訟法所規定一般舉證責任之分配原則定
    之，此亦為多數學者及行政院消費者保護委員會所支持之見解，故原告就所受損
    害與使用系爭產品二者間有無相當因果關係，應負舉證責任。
  (三)從而系爭產品並無消費者保護法第七條所定危害人體健康之可能，從而亦無民法
    第二百二十七條所定債務不履行（加害給付）之情形，是以原告引據上開法文之
    規定，請求原告賠償損害，實屬無理由。
  (四)且退步言，縱然原告使用系爭產品與損害之間有因果關係，然被告店員於原告購
    買系爭產品時，已告知原告正確之使用方法及應注意之事項，依消費者保護法第
    八條但書規定，被告無庸負賠償責任或連帶責任。因被告為「從事經銷之企業經
    營者」，並非「從事設計、生產、製造商品或提供服務之企業經營者」，故縱然
    有連帶賠償責任，應適用消費者保護法第八條第一項之規定，而不適用同法第七
    條之無過失責任。又原告初次購買系爭產品時，被告店員己○○已告知正確之使
    用方法及應注意之事項，故原告縱然因使用系爭產品而受有損害，惟被告於出售
    系爭產品時已盡相當之注意，依消費者保護法第八條但書之規定，被告無庸連帶
    負賠償責任。
  (五)如被告應負賠償責任，原告請求之損害賠償數額亦屬不當，其中所提之部分醫療
    收據是否與眼睛傷害有關，無從判斷。且原告於九十二年七月二十四日眼睛傷口
    即已癒合，應可自行前往醫院就診，無須請求計程車費。另原告請求精神慰撫金
    部分亦與規定不符，且屬過高。且本件被告並無故意或過失情事，自與消費者保
    護法第五十一條規定請求懲罰性償金應具有故意或過失之要件不符，且原告請求
    五十萬元之懲罰性賠償金，其所據之計算方式為何不明，顯屬無據。
  (六)為此聲明請求：駁回原告之訴及假執行之聲請；如受不利之判決，被告願供擔保
    請准免為宣告假執行。
三、兩造不爭執之事實：
    原告主張其為被告所開設甲○○○○○之顧客，於九十一年間曾向被告購買由訴
    外人伊陽公司代理進口、被告經銷之「法國SOLABI AFAINLISE」供卸妝使用之深
    層潔膚膠乙瓶。又原告於九十二年七月二十四日起曾因眼睛不舒服數次就醫，經
    醫師診斷為「兩眼角膜糜爛」「左眼角膜化學性灼傷致破損」等傷害之事實，已
    據其提出系爭深層潔膚膠及診斷證明書三份為證（見外放帶物袋及卷宗第一四至
    一六頁），被告就此事實亦未爭執，自堪信為實在。
四、本件之爭點及判斷：
    然因原告主張其所受之前揭傷害係因使用系爭被告經銷之深層潔膚膠所致，故其
    得依據消費者保護法及民法債務不履行等相關規定，請求被告負損害賠償責任乙
    節，乃為被告所否認，並以前揭情詞置辯，是經兩造就所爭執事項進行整理後，
    協議出本件應審酌之爭點為：(一)原告在正常使用情形下，被告所經銷之系爭深層
    潔膚膠是否會造成原告眼角膜糜爛？(二)如使用與損害之間有因果關係，被告是否
    應就此損害負賠償之責？(三)如果被告應負賠償責任，原告得請求賠償的數額為何
    ？（參卷宗第一三七至一三八頁）從而本院即就前開爭點，分別判斷如下：
  (一)原告在正常使用情形下，被告所經銷之系爭深層潔膚膠是否會造成原告眼角膜糜
    爛之情形？
  1.經查，系爭由伊陽公司代理進口、被告經銷之深層潔膚膠商品，並無含有化妝品
    中禁用之成分及其宣稱效能之含藥化妝品成分一情，業經宜蘭縣政府衛生局將系
    爭商品送行政院衛生署藥物食品檢驗局檢驗屬實，此有宜蘭縣府衛生局分別以九
    十三年九月一日衛樂食字第０九三００一一一０二號、九十三年十一月二日衛藥
    食字第０九三○○一三九一八號函覆本院函文在卷足稽（參見卷第一九四、一九
    五、二四二、二四三頁）。再者，該深層潔膚膠乃由訴外人伊陽公司於七十八年
    左右代理進口，迄今於台灣進行經銷販售已有十七年之久，此業經伊陽公司之業
    務經理戊○○結證在卷（見卷宗第二０六頁以下）。又系爭深層潔膚膠之瓶身貼
    有貼紙記載：「使用方法：取適量卸妝，再以紙巾擦拭乾淨後，最後以潔膚乳洗
    臉」，其使用說明書亦已載明：「用法：先取適量的深層卸妝潔膚膠卸妝，並以
    紙巾擦拭乾淨，再以適量的本品與水混合清洗皮膚」；另於外包裝上亦有「注意
    事項：請勿入眼。如不慎觸及眼睛請立即用清水沖洗」等字樣，而此揭說明均係
    伊陽公司按進口時之原文資料予以製作及標示等節，亦有伊陽公司於九十三年十
    一月三日檢送本院之進口報單、原文紙盒及中文說明書各一份可參（見卷宗第五
    ０、五一、二四四至二四七頁，及外放證物袋內系爭商品之瓶身）。復參諸原告
    自八十九年起即開始陸續使用系爭深層潔膚膠，期間並購買此項商品計有九瓶之
    多，期間並無發生不適乙節，已經被告提出原告在其店內消費之明細表一份為證
    （卷宗第四八、四九頁），且為原告所不否認，從而被告主張原告長期使用此項
    商品，且清楚知悉系爭商品之使用方法等情，自屬有採。然一般而言化妝品依產
    品標示正確使用，尚不致造成不良反應，此業經宜蘭縣政府以前揭０九三○○一
    三九一八號函檢附之行政院衛生署藥品食品檢驗局藥檢壹字第○九三九三二三七
    ○五號函可憑（參見卷第二四三頁函文之說明三）。是被告抗辯系爭深層潔膚膠
    如在原告正常使用下，並不會造成眼角膜糜爛等安全或衛生上之危險，核屬有據
    。
  2.且經觀之原告所提出之三份診斷證明書，其上內容均未論及原告受此傷害之肇因
    ；另原告雖再以證人丁○○之證詞及訴外人丙○○之病歷資料，主張系爭產品尚
    造成其他使用者不良反應。然查，證人丁○○固到庭表示：伊在使用同品牌之商
    品後，曾產生眼睛刺痛、紅腫之情形等語（參卷宗第二０九頁），惟證人丁○○
    亦表示係於使用該項商品一段時間後，方發生眼睛不舒服之情況，且於眼睛不舒
    服時並未就醫或立刻告知被告及相關衛生單位，復參以證人丁○○之職業非為專
    業醫師或檢驗師，故證人丁○○所發生之眼睛紅腫、刺痛，是否係因使用深層潔
    膚膠所引起，實有疑問，尚無從僅憑其個人臆測之詞，即遽認系爭商品會造成眼
    角膜糜爛。至於張志強眼科診所於九十三年八月三十日檢送訴外人丙○○之病歷
    資料固有記載「就診日：3.日病人兩眼化學性灼傷造成角膜表皮破皮就診時
    以大量生理食鹽水沖洗，並給予藥水、藥膏及口服藥治療。」（見卷第一八九頁
    ），然丙○○經本院通知後並未到庭陳述，故其是否曾使用系爭商品、使用方法
    是否正確、其所受前開傷害與使用商品間有無關係等情，均有不明，原告徒以訴
    外人丙○○在眼科診所之病歷即謂系爭潔膚膠確實會造成眼角糜爛之安全或衛生
    上危險，實非正當。
  3.依上事證觀之，被告依據衛生單位之檢驗報告、使用說明書等資料及原告長期使
    用該項商品長達六年均未發生不適等情，抗辯其所經銷之深層潔膚膠如在正常使
    用下並不會造成使用者眼角糜爛，堪認已屬可採；反之，原告所提之證據則不足
    以認定系爭商品有致其眼睛受傷之事實，亦即無法認定兩者間有因果關係，從而
    針對本項之爭點，自無從為有利於原告之認定。
  (二)如使用與損害之間有因果關係，被告是否應就此損害負賠償之責？如被告應負賠
    償責任，原告得請求賠償的數額為何？
    查本件既已認定原告所受之眼睛損害與其使用系爭商品間無因果關係存在，被告
    自無須負賠償責任，且原告請求之各項損害賠償內容及數額，即無審酌之必要。
    從而此二項爭點，本院即不予論述。
五、按「從事設計、生產、製造商品或提供服務之企業經營者應確保其提供之商品或
    服務，無安全或衛生上之危險。商品或服務具有危害消費者生命、身體、健康、
    財產之可能者，應於明顯處為警告標示及緊急處理危險之方法。企業經營者違反
    前二項規定，致生損害於消費者或第三人時，應負連帶賠償責任，但企業經營者
    能證明其無過失者，法院得減輕其賠償責任。」；又按「從事經銷之企業經營者
    ，就商品或服務所生之損害，與設計、生產、製造商品或提供服務之企業經營者
    連帶負賠償責任，但其對於損害之防免已盡相當之注意或縱加以相當之注意仍不
    免發生損害者，不在此限。」；再按「商品於其流通進入市場，或服務於其提供
    時，未具通常可合理期待之安全性者，為本法第七條第一項所稱安全或衛生上之
    危險。但商品或服務已符合當時科技或專業水準者，不在此限。前項所稱未具通
    常可合理期待之安全性者，應就下列情事認定之：(一)商品或服務之標示說明。(二)
    商品或服務可期待之合理使用或接受。(三)商品或服務流通進入市場或提供之時期
    。」，消費者保護法第七條、第八條第一項、第五條第一項前段，及消費者保護
    法施行細則第五條分別定有明文。是從事經銷之企業經營者，必須在所提供之商
    品有安全或衛生上之危險，對消費者造成損害，始須與商品製造者等負連帶損害
    賠償責任，且此所謂「危險」，乃指商品本身在正常使用之狀況下所產生之危險
    而言，若係因對商品不當使用，致使商品之安全或衛生上發生危險，即無前開規
    定之適用，否則將導致商品企業經營者卻步，造成消費者生活上之不便，與保護
    消費者權益之立法目的有違。綦此，本件原告雖以系爭深層潔膚膠造成其眼角糜
    爛破損為由，主張該瓶被告所經銷之商品，並不具有消費者保護法第七條所稱之
    安全或衛生上之危險云云，惟系爭潔膚膠業經衛生單位檢驗並未含有禁藥成分，
    且該項商品流通市場多年，並有中文標示使用方法，無法認定有造成原告眼角糜
    爛缺損之危險等情，業已於前述，故原告依此主張此項商品有安全或衛生上之危
    險等情，自非可採；從而從事經銷商品之被告，自無庸與商品製造者等負連帶賠
    償責任。復按因可歸責於債務人之事由，致為不完全給付者，債權人得依關於給
    付遲延或給付不能之規定行使其權利。民法第二百七十七條第一項明文規定。是
    債權人主張債務人負不完全給付之債務不履行責任時，自應以債務人有可歸責之
    事由為前提，始足當之。查本件被告所出售予原告之深層潔膚膠於正常使用下，
    並不會造成原告受有眼睛之傷害，既經認定，實難認本件被告有何可歸責之事由
    ，故原告依據前開規定請求被告負損害賠償責任，亦非有據，不應准許。
六、綜上所述，系爭由被告經銷之深層潔膚膠，因無法認定與原告所受之眼角糜爛缺
    損間有因果關係，從而原告依據消費者保護法第七、八條及債務不履行等法律關
    係訴請被告負損害賠償責任，洵非正當，自應予駁回。又原告之訴既經駁回，其
    所為假執行之聲請亦失所依附，應併與駁回。
七、本件事證已臻明確，兩造其餘攻擊防禦或未經本院引用之證據，均核與判決結果
    不生影響，爰不一一論述，附此敘明。
八、裁判費負擔之依據：依民事訴訟法第七十八條。
中　　　華　　　民　　　國　　九十三　　年　　 十一 　　月　　三十 　　 日
                              臺灣宜蘭地方法院民事庭
                              法      官   邱景芬
右正本係照原本作成。
如不服本判決，應於判決送達後廿日內向本院提出上訴狀(應附繕本)。
中　　　華　　　民　　　國　　九十三　　年　　 十二　　 月　  　六 　　 日
                              法院書記官   吳慧芳
